---
title: "Visualización de datos COVID19 usando R"
author: "Muhammad Ahmed"
date: "2024-02-03"
output:
  ioslides_presentation:
    widescreen: true
---

```{r setup, include=FALSE}
knitr::opts_chunk$set(echo = FALSE, message = FALSE, warning = FALSE)

# cargar paquetes ggplot, dplyr y readr, son todos parte de tidyverse
library(tidyverse)
library(plotly)
library(DT)
library(kableExtra)
```

## De epidemia a pandemia

En diciembre de 2019, el coronavirus COVID-19 fue identificado por primera vez en la región de Wuhan, China. Para el 11 de marzo de 2020, la Organización Mundial de la Salud (OMS) clasificó el brote de COVID-19 como una pandemia. Mucho ha ocurrido en los meses intermedios, con brotes importantes en Irán, Corea del Sur e Italia.

Sabemos que el COVID-19 se propaga a través de gotas respiratorias, tales como por toser, estornudar o hablar. Pero, ¿qué tan rápidamente se propagó el virus a través del globo? ¿Y podemos ver algún efecto de las políticas implementadas a nivel nacional, como cierres y cuarentenas?

## La fuente de estos datos

Afortunadamente, organizaciones alrededor del mundo han estado recolectando datos para que los gobiernos puedan monitorear y aprender de esta pandemia. Notablemente, el Centro de Ciencia e Ingeniería de Sistemas de la Universidad Johns Hopkins creó un [repositorio de datos de acceso público](https://github.com/RamiKrispin/coronavirus) para consolidar esta información de fuentes como la OMS, los Centros para el Control y la Prevención de Enfermedades (CDC) y el Ministerio de Salud de múltiples países.

En este cuaderno, visualizarás datos de COVID-19 desde las primeras semanas del brote para ver en qué momento este virus se convirtió en una pandemia global.

## Casos confirmados

```{r}
# Leer archivo de casos confirmados a nivel mundial
casos_confirmados <- read_csv("./data/confirmed_cases_worldwide.csv")

# Imprimir casos confirmados
DT::datatable(casos_confirmados, 
          options = list(pageLength = 5),
          rownames = FALSE)

```

## Casos confirmados en el mundo

```{r}
# Gráfico de línea de tiempo
ggplot(casos_confirmados, aes(date, cum_cases))+
  geom_line()+
  ylab("Acumulado de casos confirmados")
```

## China, comparado con el resto del mundo

El eje y en ese gráfico es bastante alarmante, con el número total de casos confirmados en todo el mundo acercándose a los 200,000. Más allá de eso, están ocurriendo algunas cosas extrañas: hay un salto inusual a mediados de febrero, luego la tasa de nuevos casos se ralentiza por un tiempo, para luego acelerarse nuevamente en marzo. Necesitamos profundizar para ver qué está sucediendo.

Al principio del brote, los casos de COVID-19 estaban principalmente centrados en China. Vamos a graficar los casos confirmados de COVID-19 en China y el resto del mundo por separado para ver si nos ofrece alguna perspectiva.

## China, comparado con el resto del mundo

```{r}
# Leer datos de casos confirmados en China vs resto del mundo
casos_china_vs_mundo <- read_csv("./data/confirmed_cases_china_vs_world.csv")

# Graficar línea de itempo de casos acumulados, color dependiendo de `is_china`
graf_acum_china_vs_mundo <- ggplot(casos_china_vs_mundo) +
  geom_line(aes(date, cum_cases, color = is_china)) +
  ylab("Cumulative confirmed cases")

# Visualizar la gráfica
plotly::ggplotly(graf_acum_china_vs_mundo)
```

## Tendencia en China

```{r}
# Filtrar China desde el 15 de febrero
casos_china_vs_mundo |> 
  filter(is_china == "China", date >= "2020-02-15") |> 
  ggplot(aes(date, cum_cases))+
  geom_line()+
  geom_smooth(method = "lm", se = FALSE)+
  ylab("Acumulado de casos confirmados")
```

## Tendencia en el resto del mundo

```{r}
# Gráfico del acumulativo de casos en el resto del mundo
casos_china_vs_mundo |> 
  filter(is_china != "China", date >= "2020-02-15") |> 
  ggplot(aes(date, cum_cases))+
  geom_line()+
  geom_smooth(method = "lm", se = FALSE)+
  ylab("Acumulado de casos confirmados")
```

## Tendencia en el resto del mundo, logarítmica

```{r}
# Modifica la gráfica anterior para ajustar la escala en Y
casos_china_vs_mundo |> 
  filter(is_china != "China", date >= "2020-02-15") |> 
  ggplot(aes(date, cum_cases))+
  geom_line()+
  geom_smooth(method = "lm", se = FALSE)+
  ylab("Acumulado de casos confirmados")+
  scale_y_log10()
```

## ¿Qué países fuera de China han sido más afectados?


```{r}
# Leer datos por país
casos_confirmados_pais <- read_csv("./data/confirmed_cases_by_country.csv")

# Agrupar por país, summarize para calcular casos totales, escoger top 10
top_10_casos_totales <- casos_confirmados_pais |> 
  group_by(country) |> 
  summarise(casos_totales = max(cum_cases)) |> 
  top_n(10, casos_totales) |> 
  arrange(desc(casos_totales))

# Ver el resultado
kableExtra::kbl(top_10_casos_totales) |> 
  kable_minimal() 

```

## Gráfico de países más afectados

```{r}
graf_top_10 <- casos_confirmados_pais |> 
  filter(country %in% top_10_casos_totales$country, date >= "2020-02-15") |> 
  group_by(country, date) |> 
  summarise(casos_acumulados = max(cum_cases)) |>
  ggplot(aes(date, casos_acumulados, color = country))+
  geom_line()+
  ylab("Acumulativo de casos confirmados")

plotly::ggplotly(graf_top_10)
```

## Créditos

Este archivo es una traducción del trabajo realizado por Muhammad Ahmed como parte de un proyecto de aprendizaje en DataCamp. [El trabajo original se puede revisar aquí](https://www.kaggle.com/code/muhammadahmed68/visualizing-covid19-using-r/notebook) y se ofrece bajo la licencia de Código Abierto [Apache 2.0](https://www.apache.org/licenses/LICENSE-2.0). 

